【裁判字號】    93,訴,1808
【裁判日期】    950412
【裁判案由】    詐欺等
【裁判全文】
臺灣板橋地方法院刑事判決              93年度訴字第1808號
公  訴  人  臺灣板橋地方法院檢察署檢察官
被      告  丙○○
上列被告因違反洗錢防制法案件，經檢察官聲請簡易判決處刑（
93年度偵字第7682號），本院認不宜以簡易判決處刑，改依通常
程序審理，暨併案審理（臺灣嘉義地方法院檢察署93年度偵字第
7299 號 、94年度偵字第5786號），及合併審理（臺灣嘉義地方
法院93 年 度訴字第465 號），本院判決如下：
    主  文
丙○○幫助掩飾因自己重大犯罪所得財物，處有期徒刑肆月，如
易科罰金，以銀元參佰元即新臺幣玖佰元折算壹日；所得財物新
臺幣參仟元沒收，如全部或一部不能沒收時，以其財產抵償之。
    事  實
一、丙○○依其智識程度，可預見提供自己之帳戶存摺、金融卡
    及密碼等供人使用，可能供他人掩飾因自己重大犯罪所得財
    物或財產上利益，竟仍基於幫助他人掩飾因自己重大犯罪所
    得財物或財產上利益之未必故意，因一時缺錢花用，見嘉義
    地方報紙分類廣告中有人高價收購他人之金融機構存摺、密
    碼及金融卡後，即分別於民國九十三年三月三十日某時，前
    往「華南商業銀行嘉義分行」，以新臺幣（以下同）一百元
    申請開立帳號000000000000號活期儲蓄存款帳
    戶及不詳時間於「台南區中小企業銀行博愛分行」開立之帳
    號0000000000000號活期儲蓄存款帳戶，並領
    得「華南商業銀行嘉義分行」、「台南區中小企業銀行博愛
    分行」之存摺及金融卡後，旋即於九十三年三月三十一日下
    午五時，在嘉義市中正公園，以每個帳戶一千五百元計三千
    元之代價，將前開帳戶之存摺、金融卡及密碼等資料售予某
    姓名年籍均不詳綽號「阿傑」之成年男子使用，而該人實係
    某詐欺集團之成員，平日即以詐欺為常業，其於取得丙○○
    上開存摺、金融卡及密碼後，即由其所屬詐欺集團中真實姓
    名、年籍均不詳之成年男子，於九十三年四月二日上午九時
    許撥打電話予甲○○，向甲○○詐稱「其兒子向地下錢莊借
    款不還遭綁架，若不匯款，將對其兒子不利」等語，致甲○○陷於錯誤，誤以為其兒子確遭人綁架，而依指示於同日匯
    款五萬元至丙○○所有之前揭華南商業銀行嘉義分行帳戶；
    並於九十三年四月二日下午二時許，撥打電話予戊○○，向
    戊○○詐稱「其兒子遭綁架，要求贖款，若不處理，兒子將
    有危險」等語，致戊○○陷於錯誤，誤以為其兒子確遭人綁
    架，而依指示於同日匯款九萬元至丙○○所有之上開華南商
    業銀行嘉義分行帳戶；另於九十年五月四日，該詐欺集團自
    稱「趙大偉」、崇佑律師事務所「黃助理」及香港「王燕」
    等不詳成年男子及女子撥打電話予乙○○，向乙○○詐稱：
    中彩得款港幣三十萬元，如欲領取彩金，需先認購泛華國際
    基金及繳交入會費等費用，致乙○○陷於錯誤，誤以為真，
    而於九十三年五月十日匯款三十萬元至丙○○所有之上開台
    南中小企業銀行博愛分行帳戶，嗣均由該詐欺集團成員分別
    提領一空。經甲○○、戊○○及乙○○發覺受騙始報警處理
    ，經警循線查知上情。
二、案經臺北縣政府警察局板橋分局報告臺灣板橋地方法院檢察
    署檢察官聲請簡易判決處刑，本院認不宜以簡易判決處刑，
    改依通常程序審理，暨臺灣嘉義地方法院檢察署併案審理及
    臺灣嘉義地方法院合併審理。
    理  由
一、程序部分：
（一）按被告以外之人於審判外之陳述，雖不符刑事訴訟法第一
      百五十九條之一至第一百五十九條之四之規定，而經當事
      人於審判程序同意作為證據，法院審酌該言詞陳述或書面
      陳述作成時之情況，認為適當者，亦得為證據；當事人、
      代理人或辯護人於法院調查證據時，知有刑事訴訟法第一
      百五十九條第一項不得為證據之情形，而未於言詞辯論終
      結前聲明異議者，視為有前項之同意，刑事訴訟法第一百
      五十九條之五亦有明文。查本件證人即告訴人甲○○、戊○○、乙○○於警詢、偵查中所為之陳述，為審判外之陳
      述而屬傳聞證據，然被告丙○○迄於言詞辯論終結前未就
      此部分證據能力部分聲明異議，且該證人於警詢及偵查中
      所為陳述核與事實相符，並經本院審酌其陳述作成時之情
      況，核無違法取證之瑕疵，認以之作為證據為適當，自有
      證據能力。
（二）次按除刑事訴訟法第一百五十九條之一至第一百五十九條
      之三之情形外，下列文書亦得為證據：一、除顯有不可信
      之情況外，公務員職務上製作之紀錄文書、證明文書。二
      、除顯有不可信之情況外，從事業務之人於業務上或通常
      業務過程所須製作之紀錄文書、證明文書。三、除前二款
      之情形外，其他於可信之特別情況下所製作之文書，刑事
      訴訟法第一百五十九條之四亦定有明文。查被告於華南商
      業銀行嘉義分行、台南中小企業銀行博愛分行之開戶資料
      及存款往來明細及被害人甲○○、戊○○之ATM 轉帳交易
      明細表、被害人乙○○之國泰世華商業銀行匯款單各一份
      ，均係該等銀行從事業務之人於業務上所製作之紀錄文書
      、證明文書，並無證據證明係從事業務之人違背程序所製
      作，且被告迄本院言詞辯論終結前復未聲明異議，並查無
      顯不可信及不得作為證據之情形，則依刑事訴訟法第一百
      五十九條之四、第一百五十九條之五之規定，亦足認均有
      證據能力，合先敘明。
二、實體部分：
（一）前揭犯罪事實，業據被告丙○○於警訊、偵查及本院審理
      時均坦承不諱，核與證人即被害人甲○○、戊○○、乙○○於警詢、偵訊中指訴情節相符，並有華南商業銀行嘉義
      分行九十三年四月二十三日（九三）華嘉存字第九三０二
      三八號函及檢附之存款往來明細及開戶資料、台南中小企
      業銀行九十三年六月十一日（九三）南銀博分字第一九一
      號函及檢附之開戶資料及存款往來明細、台北國際商業銀
      行、中華郵政股份有限公司ATM 轉帳交易明細、國泰世華
      商業銀行匯款單各一份附卷可稽，被告上開自白核與事實
      相符，堪予採信。是本件事證明確，被告犯行洵堪認定，
      應予依法論科。
（二）按金融機構之帳戶為個人理財之工具，申請開設金融帳戶
      並無任何特殊之限制，一般民眾皆能自由申請開戶，並得
      同時在不同金融機構申請多數存款帳戶使用，乃眾所週知
      之事實，依一般人之社會生活經驗，倘係合法收入，本可
      自行向金融行庫開戶使用，而無向他人購買帳戶之必要。
      苟見陌生人不以自己名義申請開戶，反以刊登廣告方式向
      不特定人蒐集收購他人之金融機構帳戶使用，衡情應能懷
      疑收購帳戶之人目的在於掩飾或隱匿犯罪所得之錢財。而
      該綽號「阿傑」之成年男子所屬之犯罪集團係以前述之訛
      詐方式，反覆詐騙被害人，使被害人等人誤信為真而匯款
      受害，該犯罪集團顯藉此營利以維生，自係以之為常業，
      應成立刑法第三百四十條常業詐欺罪，且渠等藉此掩飾因
      自己常業詐欺之重大犯罪所得財物，亦屬洗錢防制法第二
      條第一款所規定之洗錢行為無誤。被告因見報紙刊登收購
      帳戶之廣告，即以每個帳戶一千五百元計三千元之價格將
      其所申請之上開帳戶之存摺、金融卡及密碼販售予綽號「
      阿傑」之人，旋即作為前揭詐欺行為之指定匯入帳戶，揆
      諸前揭說明，足證該犯罪集團將被告出售之帳戶供掩飾、
      隱匿常業詐欺所得之用，應為被告所得預見，且不違反被
      告之本意，是被告有幫助犯罪集團掩飾、隱匿因渠等常業
      詐欺等重大犯罪所得之不確定故意，事證明確，其犯行應
      堪認定。
（三）按幫助犯之成立，主觀上行為人須有幫助故意，客觀上須
      有幫助行為，亦即需對於犯罪與正犯有共同之認識，而以
      幫助之意思，對於正犯資以助力，而未參與實施犯罪之行
      為者而言，此有最高法院七十五年度台上字第一五０九號
      、八十八年度台上字第一二七０號判決意旨可資參照。被
      告將其所有銀行帳戶之存摺、金融卡及密碼交付予綽號「
      阿傑」所屬常業詐欺犯罪集團用以誘騙被害人匯入金錢，
      顯係基於幫助該犯罪集團掩飾犯常業詐欺所得財物之犯意
      ，且所為提供帳戶之行為非屬前開洗錢犯行之構成要件行
      為，足見被告係以幫助他人犯罪之意思，而參與犯罪構成
      要件以外之行為。是核其所為，係犯刑法第三十條第一項
      前段、洗錢防制法第九條第一項之幫助掩飾因自己重大犯
      罪所得財物罪。公訴意旨雖認被告所為係犯洗錢防制法第
      九條第二項之幫助他人洗錢罪，然按洗錢防制法第二條規
      定所指「洗錢」行為，係將重大犯罪所得非法財物或財產
      上利益合法化，不論係為自己或他人洗錢，均係指經手該
      非法資金漂白之正犯行為，如僅係提供漂白之工具，未經
      手非法資金合法化之過程，尚難謂其有「洗錢」之正犯行
      行為，至多僅屬「洗錢」之幫助行為；復參諸九十二年二
      月六日洗錢防制法第二條、第九條規定之修正意旨，係以
      「他人」明知是非法資金，卻仍幫助其將非法資金合法化
      ，故其犯意應較「自己」洗錢為重大，量刑標準應加重，
      因而將他人幫助重大犯罪者洗錢行為，另列處罰規定，並
      加重刑度，亦見該法第九條第二項之刑罰規定，係在處罰
      他人幫助洗錢之正犯行為，而非在處罰僅係提供工具幫助
      重大犯罪者自己洗錢之從犯行為。本件被告僅係提供帳戶
      ，作為供常業詐欺集團詐騙被害人匯款使用之工具，並未
      直接經手為該常業詐欺集團洗錢之過程，則依前揭與洗錢
      防制法第九條第二項規定處罰之他人幫助洗錢正犯行為有
      別，自難以該條項之罪論處，是公訴意旨認被告係幫助犯
      洗錢防制法第九條第二項之罪，尚有誤會，惟基本事實同
      一，爰依法變更起訴法條。另被告係幫助他人犯罪，為幫
      助犯，爰依刑法第三十條第二項規定減輕其刑。另被告於
      審判中自白犯罪，應依洗錢防制法第九條第五項後段之規
      定減輕其刑，並依法遞減之。本院爰審酌被告並無前科，
      有臺灣高等法院被告前案紀錄表一份在卷可按，素行尚佳
      ，犯罪之動機為貪圖小利，其提供銀行帳戶予常業詐欺集
      團，增加被害人尋求救濟之困難，使重大犯罪不易查察，
      兼衡其犯罪手段、被害人匯款至被告帳戶內之金額共達四
      十四萬元、損失不輕，暨被告犯罪後坦承犯行之態度等一
      切情狀，量處如主文所示之刑，並諭知如易科罰金之折算
      標準，以資懲儆。末查被告以三千元之代價出售上開存摺
      、金融卡及密碼，係犯本罪所得之款項，應依洗錢防制法
      第十二條第一項規定，不問屬於被告與否，沒收之，如全
      部或一部不能沒收時，以其財產抵償之。
（四）公訴意旨另以：被告提供存摺、金融卡及密碼予上開姓名
      年籍不詳，綽號「阿傑」之成年人所屬之犯罪集團掩飾其
      常業詐欺、恐嚇取財犯罪所得財物，應另涉犯刑法第三十
      條第一項、第三百四十條、第三百四十六條第一項之幫助
      常業詐欺罪嫌、幫助恐嚇取財罪嫌。惟按幫助犯除須對於
      其實施之幫助行為予以認識外，尚須對正犯之犯行有構成
      要件故意之存在，始克相當。經查，本件被告交付帳戶供
      他人使用時，依該存款帳戶係供作存、提款及匯款之使用
      特性以觀，被告固可得預見上開帳戶係供作他人掩飾犯罪
      所得款項之用，業如前述，惟收購帳戶之人究為何種用途
      （即該犯罪集團可能係將帳戶供常業詐欺、擄車勒贖恐嚇
      取財、擄鴿勒贖恐嚇取財或常業重利、甚或擄人勒贖之用
      ），因存款帳戶之用途甚多，尚難逕認其得認識他人實施
      恐嚇取財及常業詐欺犯罪之態樣及內容，自無從就該正犯
      所為之恐嚇取財及常業詐欺構成要件行為予以認識，尚不
      得以幫助恐嚇取財、幫助常業詐欺罪相繩。此外，本院復
      查無積極證據足資證明被告有幫助恐嚇取財、幫助常業詐
      欺之犯行，則既不能證明被告有此部分犯行，本應就此部
      分諭知被告無罪之判決，惟公訴意旨認此部分與被告前開
      論罪科刑之犯罪事實有想像競合犯之裁判上一罪關係，爰
      不另為無罪之諭知，併此敘明。
（五）至臺灣臺中地方法院九十四年度偵字第一八００四號移送
      併辦意旨略以：被告丙○○於九十三年間，明知不詳姓名
      者收購帳戶係利用人頭帳戶掩飾或隱匿其重大犯罪之所得
      財物或財產上利益或係掩飾他人因重大犯罪所得財物或財
      產上利益，使司法機關及被害人無法追查，竟基於幫助該
      不詳姓名者之犯意，將其在郵局所辦理之0000000
      0000000號帳戶之存摺、提款卡交予該不詳姓名者
      。嗣陳家勝於九十三年一月七日見貸款廣告傳單，以該廣
      告之電話連絡，接電話者表示需先匯保險費、徵信費等費
      用，使陳家勝先後匯款四萬八千六百元、五萬六千一百元
      、三萬六千八百五十元、一萬元等款項予被告丙○○所有
      之上開郵局帳戶。另林芳怡於九十三年一月九日見貸款廣
      告傳單，以該廣告之電話連絡，接電話者表示需先匯徵信
      費，使林芳怡匯款二萬九千一百元予被告丙○○所有之上
      開郵局帳戶，因認被告丙○○涉犯刑法第三百四十條之幫
      助常業詐欺罪嫌，且與本案公訴人提起公訴之犯罪事實有
      連續犯之裁判上一罪關係，而移送併案審理等語。訊據被
      告堅決否認有何販賣郵局帳戶之犯行，辯稱：伊之郵局存
      摺、提款卡平時均由伊前妻保管，本件係伊前妻丁○○私
      下將伊郵局提款卡、存摺販售予不詳之人，伊並沒有同意
      或授權伊前妻販賣郵局存摺、提款卡等語。經查，被告堅
      決否認有何販賣郵局帳戶之情事，而偵查卷內亦無任何資
      料足以認定被告有何販賣郵局帳戶之情事，且證人丁○○
      亦經本院傳喚未到庭，公訴人復未提出其他積極證據足證
      被告有販賣郵局帳戶之事實，本件既無法證明被告有販賣
      郵局帳戶之行為，即與本案論罪科刑部分無何裁判上一罪
      關係，本院無從併予審理，自應退由檢察官另行依法處理
      ，併此敘明。
據上論結，應依刑事訴訟法第四百五十二條、第二百九十九條第
一項前段、第三百條，洗錢防制法第九條第一項、第五項、第十
二條第一項，刑法第十一條前段、第三十條第一項前段、第二項
、第四十一條第一項前段，罰金罰鍰提高標準條例第二條，現行
法規所定貨幣單位折算新臺幣條例第二條，判決如主文。
本案經檢察官涂永欽到庭執行職務。
中    華    民    國    95    年    4     月    12    日
                  刑事第十八庭  審判長法  官  李幼妃
                                      法  官  張紹省
                                      法  官  鄭燕璘
上列正本證明與原本無異。
如不服本判決，應於判決送達後十日內向本院提出上訴狀 (應附
繕本)， 上訴於臺灣高等法院。
                                書記官  呂紹明
中    華    民    國    95    年    4     月    12    日
附錄本案論罪科刑法條全文：
洗錢防制法第九條第一項：
犯第二條第一款之罪者，處五年以下有期徒刑，得併科新臺幣三
百萬元以下罰金。


司法院資訊處製作；財團法人民間司法改革基金會備份。
